---
title: "どれが儲かる？"
subtitle: "〜つみたてNISAを可視化する〜"
# author: "CC BY-NC-SA 4.0, Sampo Suzuki"
date: "2022/6/24"
# lang: ja
format: 
  revealjs: 
    chalkboard: true
    footer: "CC BY-NC-SA 4.0, Sampo Suzuki"
    slide-number: false # true
    # smaller: true
    transition: slide # none, fade, slide, convex, concave, zoom
    theme: moon # beige, blood, dark, default, league, moon, night, serif, simple, sky, solarized
---


# はじめに
```{r}
#| include: false
source("../R/setup.R")

base_info <- "../data/sample/つみたてNISA_基本情報_2022-06-18.csv" %>% 
  read.csv() %>% 
  tidyr::separate(type, into = c("NISA", "市場", "タイプ"), sep = "/") %>% 
  dplyr::select(-NISA)

operation_info <- "../data/sample/つみたてNISA_運用情報_2022-06-18.csv" %>% 
  read.csv()

fund_data <- base_info %>% 
  dplyr::select(code, インデックス = インデックス型, 市場, タイプ) %>% 
  dplyr::left_join(operation_info, by = "code") %>% 
  dplyr::mutate(期間 = forcats::fct_inorder(期間)) %>% 
  dplyr::rename(リスク = `リスク.標準偏差.`) %>% 
  dplyr::mutate(リターン = リスク * シャープレシオ)

# palette <- "Dark2"
palette <- "Set1"
```


## Ｄｉｓｃｌａｉｍｅｒ

:::{.callout-important}
* 本資料は楽天証券・投資信託協会・価格コムのサイトからスクレイピングして得た情報を利用しています
    * 情報自体の著作権は原著作者にあります
    * 情報は過去の実績に基づくもので将来を保証するものではありません
* 本資料を利用したことにより生じたいかなる損害についても一切の責任は負いません
* 本資料は投資勧誘を目的にするものではありません
* 本資料での計算では手数料・管理費・配当金などは考慮していません
* 本資料で利用している**データファイルの再配布は禁止**します
* 本資料は発表用とは異なる部分があります。
:::


# 対象データ


## 対象データ（インデックス別） {.smaller}
投信総合検索ライブラリーからスクレイピングで取得したデータ。
```{r}
#| echo: false
base_info %>% 
  dplyr::group_by(インデックス型, 市場, タイプ) %>%
  dplyr::summarise(n = n()) %>%
  tidyr::pivot_wider(names_from = インデックス型, values_from = n) %>% 
  knitr::kable()
```

　  

:::{.callout-note appearance="simple"}
項目名などの詳細は投信総合検索ライブラリー（投資信託協会）で確認してください  以降、同様
:::


## 運用情報（運用期間別） {.smaller}
```{r}
#| echo: false
fund_data %>% 
  dplyr::filter(!is.na(リスク)) %>% 
  dplyr::group_by(インデックス, 市場, タイプ, 期間) %>%
  dplyr::summarise(n = dplyr::n()) %>%
  tidyr::pivot_wider(names_from = 期間, values_from = n) %>% 
  knitr::kable()
```


# リスク

```{r}
#| echo: false
breaks <- seq(from = 0, to = 30, by = 2.5)
```


## リスクの分布
::: {.notes}
階級幅は2.5
:::

```{r}
#| echo: false
fund_data %>% 
  dplyr::filter(!is.na(リスク)) %>%
  ggplot2::ggplot(ggplot2::aes(x = リスク)) + 
    ggplot2::geom_histogram(ggplot2::aes(fill = タイプ),
                            position = "identity", alpha = 0.5,
                            breaks = breaks) + 
    ggplot2::ylab("") + 
    ggplot2::scale_fill_brewer(palette = palette)
```


## 運用期間ごとのリスクの分布
```{r}
#| echo: false
fund_data %>% 
  dplyr::filter(!is.na(リスク)) %>%
  ggplot2::ggplot(ggplot2::aes(x = リスク)) + 
    ggplot2::geom_histogram(ggplot2::aes(fill = タイプ),
                            position = "identity", alpha = 0.5,
                            breaks = breaks) + 
    ggplot2::ylab("") + 
    ggplot2::facet_wrap(~ 期間) + 
    ggplot2::scale_fill_brewer(palette = palette)
```


## 市場ごとのリスクの分布
```{r}
#| echo: false
fund_data %>% 
  dplyr::filter(!is.na(リスク)) %>%
  ggplot2::ggplot(ggplot2::aes(x = リスク)) + 
    ggplot2::geom_histogram(ggplot2::aes(fill = タイプ),
                            position = "identity", alpha = 0.5,
                            breaks = breaks) + 
    ggplot2::ylab("") + 
    ggplot2::facet_wrap(~ 市場) + 
    ggplot2::scale_fill_brewer(palette = palette)
```


## インデックスによるリスクの分布
```{r}
#| echo: false
fund_data %>% 
  dplyr::filter(!is.na(リスク)) %>%
  ggplot2::ggplot(ggplot2::aes(x = リスク)) + 
    ggplot2::geom_histogram(ggplot2::aes(fill = タイプ),
                            position = "identity", alpha = 0.5,
                            breaks = breaks) + 
    ggplot2::ylab("") + 
    ggplot2::facet_wrap(~ インデックス) + 
    ggplot2::scale_fill_brewer(palette = palette)
```


# シャープレシオ

```{r}
#| echo: false
breaks <- seq(from = -6, to = 2, by = 0.5)
```


## シャープレシオの分布
```{r}
#| echo: false
fund_data %>% 
  dplyr::filter(!is.na(シャープレシオ)) %>% 
  ggplot2::ggplot(ggplot2::aes(x = シャープレシオ)) + 
    ggplot2::geom_vline(xintercept = 0, linetype = "dotted", size = 0.5) + 
    ggplot2::geom_histogram(ggplot2::aes(fill = タイプ),
                            position = "identity", alpha = 0.5,
                            breaks = breaks) +
    ggplot2::ylab("") + 
    ggplot2::scale_fill_brewer(palette = palette)
```


## 運用期間ごとのシャープレシオ
```{r}
#| echo: false
fund_data %>% 
  dplyr::filter(!is.na(シャープレシオ)) %>%
  ggplot2::ggplot(ggplot2::aes(x = シャープレシオ)) + 
    ggplot2::geom_vline(xintercept = 0, linetype = "dotted", size = 0.5) + 
    ggplot2::geom_histogram(ggplot2::aes(fill = タイプ),
                            position = "identity", alpha = 0.5,
                            breaks = breaks) + 
    ggplot2::ylab("") + 
    ggplot2::facet_wrap(~ 期間) + 
    ggplot2::scale_fill_brewer(palette = palette)
```


## 市場ごとのシャープレシオ
```{r}
#| echo: false
fund_data %>% 
  dplyr::filter(!is.na(シャープレシオ)) %>% 
  ggplot2::ggplot(ggplot2::aes(x = シャープレシオ)) + 
    ggplot2::geom_vline(xintercept = 0, linetype = "dotted", size = 0.5) + 
    ggplot2::geom_histogram(ggplot2::aes(fill = タイプ),
                            position = "identity", alpha = 0.5,
                            breaks = breaks) + 
    ggplot2::labs(caption = "無リスク資産のリターンを0%とした場合") + 
    ggplot2::ylab("") + 
    ggplot2::facet_wrap(~ 市場) + 
    ggplot2::scale_fill_brewer(palette = palette)
```


## インデックスによるシャープレシオ
```{r}
#| echo: false
fund_data %>% 
  dplyr::filter(!is.na(シャープレシオ)) %>%
  ggplot2::ggplot(ggplot2::aes(x = シャープレシオ)) + 
    ggplot2::geom_vline(xintercept = 0, linetype = "dotted", size = 0.5) + 
    ggplot2::geom_histogram(ggplot2::aes(fill = タイプ),
                            position = "identity", alpha = 0.5,
                            breaks = breaks) + 
    ggplot2::ylab("") + 
    ggplot2::facet_wrap(~ インデックス) + 
    ggplot2::scale_fill_brewer(palette = palette)
```


# リスクとシャープレシオ

## リスクとシャープレシオの関係
```{r}
#| echo: false
fund_data %>% 
  ggplot2::ggplot(ggplot2::aes(x = リスク, y = シャープレシオ)) + 
    ggplot2::geom_abline(slope = c(0), intercept = 0,
                         size = 0.2, linetype = "dashed") +
    ggplot2::geom_point(ggplot2::aes(colour = タイプ), alpha = 0.5) + 
    # ggplot2::labs(caption = "無リスク資産のリターンを0%とした場合") + 
    ggplot2::scale_colour_brewer(palette = palette)
```


## 運用期間毎のリスクとシャープレシオ
```{r}
#| echo: false
fund_data %>% 
  ggplot2::ggplot(ggplot2::aes(x = リスク, y = シャープレシオ)) + 
    ggplot2::geom_abline(slope = c(0), intercept = 0,
                         size = 0.2, linetype = "dashed") +
    ggplot2::geom_point(ggplot2::aes(colour = タイプ), alpha = 0.5) + 
    # ggplot2::labs(caption = "無リスク資産のリターンを0%とした場合") + 
    ggplot2::facet_wrap(~ 期間) + 
    ggplot2::scale_colour_brewer(palette = palette)
```


## 市場毎のリスクとシャープレシオ
```{r}
#| echo: false
fund_data %>% 
  ggplot2::ggplot(ggplot2::aes(x = リスク, y = シャープレシオ)) + 
    ggplot2::geom_abline(slope = c(0), intercept = 0,
                         size = 0.2, linetype = "dashed") +
    ggplot2::geom_point(ggplot2::aes(colour = タイプ), alpha = 0.5) + 
    # ggplot2::labs(caption = "無リスク資産のリターンを0%とした場合") + 
    ggplot2::facet_wrap(~ 市場) + 
    ggplot2::scale_colour_brewer(palette = palette)
```


## インデックスによるリスクとシャープレシオ
```{r}
#| echo: false
fund_data %>% 
  ggplot2::ggplot(ggplot2::aes(x = リスク, y = シャープレシオ)) + 
    ggplot2::geom_abline(slope = c(0), intercept = 0,
                         size = 0.2, linetype = "dashed") +
    ggplot2::geom_point(ggplot2::aes(colour = タイプ), alpha = 0.5) + 
    # ggplot2::labs(caption = "無リスク資産のリターンを0%とした場合") + 
    ggplot2::facet_wrap(~ インデックス) + 
    ggplot2::scale_colour_brewer(palette = palette)
```


# まとめ

## 全体を通して
* 数値を眺めていても分からないことは可視化することで理解しやすくなることもある
    * 可視化するにも統計の基本的知識は必要
    * 加えて統計分析ツールの知識も必要


## 国債の金利［％］ {.smaller}
```{r}
#| echo: false
"../data/sample/JGBCM.csv" %>% 
  readr::read_csv(locale = readr::locale(encoding = "CP932"), skip = 1) %>% 
  dplyr::summarise(dplyr::across(.cols = where(is.numeric), .fns = mean)) %>% 
  dplyr::select(`1年`, `3年`, `5年`, `10年`, `20年`, `30年`, `40年`) %>%
  dplyr::mutate(dplyr::across(.cols = dplyr::everything(),
                              .fns = round, digits = 3)) %>% 
  knitr::kable()
```

　  

:::{.callout-note appearance="simple"}
財務省が公表している国債金利情報を元に2022年6月の各基準日の値を単純平均したものです  
1年未満のデータは公表されていません
:::


# ＥＮＪＯＹ！

